【裁判字號】    97,消債更,1225
【裁判日期】    980403
【裁判案由】    更生事件
【裁判全文】
臺灣臺南地方法院民事裁定          97年度消債更字第1225號
債  務  人  甲○○○
上列當事人因消費者債務清理事件聲請更生，本院裁定如下：
    主  文
聲請駁回。
聲請程序費用新臺幣壹仟元由聲請人負擔。
    理  由
一、按債務人與金融機構協商成立者，不得聲請更生或清算，但
    因不可歸責於己之事由，致履行顯有重大困難者，不在此限
    ；本條例施行前，債務人依金融主管機關協調成立之中華民
    國銀行公會會員辦理消費金融案件無擔保債務協商機制與金
    融機構成立之協商，準用前項之規定，消費者債務清理條例
    （下稱本條例）第 151條第5項、第6項分別定有明文。衡諸
    前開規定之立法意旨，可見債務人無論在本條例施行前後，
    與金融機構之債權人成立協商後，即應本於債權契約之誠信
    原則勉力履行，除非有前述不可歸責於己之事由，且其履行
    顯然有重大困難，不得率爾依本條例更生程序清理其債務。
    又按聲請更生或清算不合程式或不備其他要件者，法院應以
    裁定駁回之，但其情形可以補正者，法院應定期間先命補正
    ，復為同條例第8條所明定。
二、本件聲請意旨略以：聲請人即債務人甲○○○現任職於瑞士
    藥廠股份有限公司，每月薪資平均新臺幣（下同）32,700元
    ，除此薪資收入外，名下尚有土地3筆及汽車1輛，然累積債
    務總金額已達1,253,856 元，前曾依照中華民國銀行公會會
    員辦理消費金融案件無擔保債務協商機制，與債權人台北富
    邦銀行等9家銀行成立協商，每月應還款金額為19,493 元，
    惟債務人每月薪資收入繳納協商款19,493元後僅餘11,000多
    元，扣除債務人每月最低生活費用9,829 元，尚須扶養年邁
    老母及支付家中日常開銷，為了信用，每月只得東拼西湊、
    仰賴親友接濟，方得繳納上開分期款19,493元。然因大環境
    經濟不佳，債務人縱使努力工作，該協商金額已超過債務人
    之能力負擔，故債務人勉力繳了10期，於96年10月起即不能
    再以債養債，致無力清償上開債務而毀諾。又債務人於兆豐
    商銀之薪資帳戶，於96年10月12日起遭中國國際商銀（現為
    合併為兆豐商銀）扣款抵銷債務中，而債務人每月之薪資亦
    遭慶豐商業銀行股份有限公司等6 家銀行聲請法院強制執行
    扣薪中；債務人現名下之3 筆土地亦遭國泰世華銀行扣押強
    制執行拍賣中。故債務人並非惡意不依約履行協商條件，有
    不可歸責於己致履行協商條件顯有重大困難之事由，符合消
    費者債務清理條例第3條、第151 條第5項但書之規定，爰依
    上開規定，提出財產及收入狀況說明書、債權人清冊、債務
    人清冊，聲請更生等語。
三、經查，本件債務人前於本條例施行前，依金融主管機關協調
    成立之中華民國銀行公會會員辦理消費金融案件無擔保債務
    協商機制與金融機構於95年11月7 日成立協商，當時債務人
    之無擔保債務總額為1,169,488 元，雙方約定債務人自95年
    12月份起，分80期，利率9%，每月19,493元，而債務人於96
    年9 月起即毀諾未履約等情，有債權人台北富邦銀行97年12
    月3 日民事陳報狀所附之財團法人金融聯合徵信中心債務協
    商還款金額資訊（見本院卷第208頁至第211頁）在卷可憑，
    並經本院依職權向其他債權人國泰世華商業銀行、兆豐商業
    銀行、臺灣新光商業銀行、萬泰商業銀行、台新國際商業銀
    行、日盛國際商業銀行、中國信託商業銀行、慶豐商業銀行
    、友邦國際信用卡公司等查明屬實，有上開台北富邦銀行等
    銀行之民事陳報狀在卷足憑，堪信為真實。
四、債務人雖主張，其現任職於瑞士藥廠股份有限公司，每月薪
    資平均32,700元，惟債務人每月薪資收入繳納協商款19,493
    元後僅餘11,854元，扣除債務人每月最低生活費用9,829 元
    ，尚須扶養年邁老母及支付家中日常開銷，為了信用，每月
    只得東拼西湊、仰賴親友接濟，方得繳納上開分期款19,493
    元。然因大環境經濟不佳，債務人縱使努力工作，該協商金
    額已超過債務人之能力負擔，不得已毀諾，有不可歸責於己
    致履行協商條件顯有重大困難之事由，惟查：
（一）按債務人與金融機構之債權人成立協商後，即應本於債權
      契約，依誠實及信用之原則勉力履行之，是以，債務人在
      履行債務期間，須經歷經濟困苦之過程，其生活程度當然
      必須相當限制，除應積極開源努力勤奮工作以增加收入償
      還債務外，尚須節流儉樸其生活需求而適當控制其生活費
      用支出，以達成勉力履行債務。次按消費者債務清理條例
      第151 條第5、6項規定：「債務人與金融機構協商成立者
      ，不得聲請更生或清算。但因不可歸責於己之事由，致履
      行顯有重大困難者，不在此限。本條例施行前，債務人依
      金融主管機關協調成立之中華民國銀行公會會員，辦理消
      費金融案件無擔保債務協商機制與金融機構成立之協商，
      準用前項之規定。」，所謂因不可歸責於己之事由，致履
      行顯有重大困難之情形，應係指債務人與最大債權金融機
      構協商「成立後」，債務人之經濟狀況、生活等客觀事實
      有顯著變動者而言，亦即債務清償方案成立後，固由債務
      人按其條件履行，惟須於其後發生情事變更，在清償期間
      因不可歸責於己之事由，而有收入或收益不如預期或支出
      增加之情形，致該還款方案履行困難甚或履行不能，始能
      聲請更生或清算。此項規定旨在避免債務人任意毀棄已成
      立之協商，濫用更生或清算之裁判上債務清理程序，況該
      債務清償方案係經當事人行使程序選擇權所為之債務清理
      契約，債務人自應受該還款協議所拘束。
（二）查債務人於95年11月7 日與債權銀行成立協商後，約定每
      月償還19,493元，自95年12月第一次繳款，迄96年8 月最
      後一次繳款，共繳納9 期始毀諾，而參酌債務人所提出之
      財政部臺灣省南區國稅局96年度綜合所得稅各類所得資料
      清單及本院依職權調取債務人96年度稅務電子閘門財產所
      得調件明細表所載：債務人96年度任職於瑞士藥廠股份有
      限公司薪資所得總額為377,852 元，平均每月薪資收入為
      31,488 元；另參以債務人於98年3月10日民事補正狀自陳
      ：債務人97年度任職於瑞士藥廠股份有限公司薪資所得總
      額為392,404元，平均每月薪資收入為32,700 元，並提出
      瑞士藥廠股份有限公司97年度各類所得扣繳暨免扣繳憑單
      2紙為證（見本院卷第230頁），是以，債務人於債務協商
      清償期間，其財產收入並無減少，反而有增加。從而，債
      務人平均每月薪資收入約為32,700元，堪予認定。
（三）又查，債務人自陳聲請前二年內必要支出為，包括每月支
      出食衣住行9,829 元、勞保費273元、健保費574元、扶養
      母親乙○○○○1,966 元、96年10月12日起兆豐銀行扣款
      抵銷欠款共72,095元等語，惟查：
    1.按消費者債務清理條例之立法目的，乃為兼顧債權人、債
      務人雙方之利益，對陷於經濟上困境之消費者，使其透過
      重建型之更生程序或清算型之清算程序清理其債務，藉以
      妥適調整債務人與債權人及其他利害關係人間之權利義務
      關係，保障債權人獲得公平受償，並謀求消費者經濟生活
      之重建復甦機會，是以，債務人為使其有經濟復甦更生之
      機會，自應以誠實及信用之原則面對自己之債務，積極勉
      力謀求更生償債方案，除應積極開源努力勤奮工作以增加
      收入償還債務外，尚須節流儉樸其生活需求而適當控制其
      生活費用支出，以達成勉力履行債務。
    2.依行政內政部所公告98年度臺灣省低收入戶最低生活費用
      每人每月為9,829 元，該生活費標準係按照政府最近一年
      平均每人消費支出（包括食品費、衣著鞋襪費、房租水電
      費、家居管理費、醫療保健費、交通通訊費、娛樂教育費
      及雜項支出）百分之60訂定，有內政部歷年最低生活費一
      覽表1 份在卷可稽，又按債務人與金融機構之債權人成立
      協商後，即應本於債權契約，依誠實及信用之原則勉力履
      行之，是以，債務人在履行債務期間，須經歷經濟困苦之
      過程，其生活開銷理當予以節制，除應積極開源，努力勤
      奮工作以增加收入償還債務外，其生活更須儉樸，且適當
      控制其生活費用支出，以達成勉力履行債務，以符合公平
      正義及誠信原則，是認債務人每月必要生活費用（包含食
      、衣、住、行、強制性保險等）依上開標準以每月9,829
      元計算，始屬合理。
    3.至於債務人主張自96年10月12日起薪資帳戶遭兆豐商業銀
      行扣款抵銷債務，且每月薪資亦遭慶豐商業銀行股份有限
      公司等6 家銀行聲請執行法院強制扣薪之部分，係債務人
      96年8 月最後一次繳款毀諾後，兆豐商業銀行始自債務人
      之薪資帳戶中扣款抵銷債務、債權人慶豐商業銀行等6 家
      銀行嗣後始向本院聲請對債務人對第三人瑞士藥廠股份有
      限公司之薪資債權為強制執行，此業經本院調取本院97年
      執字第52561號、第37102號、第40049號、第45652號清償
      消費款、清償借款、給付票款等強制執行卷宗查明屬實，
      顯與債務人原是否可依債務協商內容清償月付金額無關。
（四）基上所陳，以債務人任職於瑞士藥廠股份有限公司，96年
      度、97年度平均每月薪資分別為31,488元、32,700元，扣
      除債務人每月生活必要費用9,829元及扶養母親費用1,966
      元後，餘額分別為19,693元、20,905元，均已足夠履行債
      務人依債務協商約定每月應償還之款項19,493元。從而，
      是債務人主張其每月薪資收入扣除必要支出及扶養費後，
      已無法支付依債務協商約定每月應償還之款項，其係因不
      可歸責於己之事由，致履行上開協商顯有重大困難云云，
      自不足採。
五、更且，債務人名下尚有坐落臺南縣安定鄉○○段0000-0000
    、0000-0000、0000-0000土地3 筆未設定抵押，且該等不動
    產業經本院97年度執字第56637 號強制執行事件委託卓越不
    動產估價師事務所鑑價，鑑價總金額為995,000 元，扣除土
    地增值稅後之淨額為780,975 元，此有債務人提出之卓越不
    動產估價師事務所「不動產估價報告書」1 紙（見本院卷第
    114頁至第118頁）在卷可稽，是以債務人所陳報之無擔保債
    務總額1,253,856 元，若債務人能妥適處分上開不動產，非
    不可清償無擔保債務，降低其每月應還款之金額，債務人不
    思圖此，率予毀諾，不依協商條件履行，已有違履行債務應
    本誠實信用之原則。
六、綜參以上各情，債務人於履行協商債務清償期間，其財產收
    入並無減少，其家庭支出又無減少之情況下，已難謂債務人
    有何履行顯有重大困難之情事存在，且參互前述債務人財產
    收入及固定生活必要支出以觀，並無不能清償或不能清償之
    虞至為明確。又聲請人所提出之證據，亦不足以證明其確有
    「因不可歸責於己之事由致履行顯有重大困難」之情形，自
    與消費者債務清理條例第151條第5項之要件，顯有未合。
七、末按債務清償方案既係經當事人於本條例施行前行使選擇權
    所合意成立之債權契約，債務人自應受該成立之契約所拘束
    ，如認該協商成立之清償方案其後有不適當履行之情形，仍
    應誠實面對債務，再循本條例所定之協商機制，誠意向債權
    人協商謀求更合理之清償方案，而非輕率毀諾，逕為聲請更
    生清理程序。查債務人既於本條例施行前與債權人台北富邦
    銀行等銀行成立協商，每月償19,493元，且已依協商方案履
    行，如事後有履行不便之情形，認清償方案應予適當調整，
    非不可經由本條例所規定之協商程序，再與債權人重新協商
    ，訂定適當可行之清償方案。且參以，97年5 月中華民國銀
    行公會決議，金融機構就曾經參加95年度債務協商毀諾客戶
    提供「個別協商一致性方案」及對有繳款困難之債務協商持
    續履約客戶提供「變更債務協商協議書方案」等語，是認債
    務人自當循此途徑以求解決，方符合本條例兼顧保障債權人
    公平受償及重建復甦債務人經濟生活之立法目的，是以，債
    務人率予毀諾，逕為聲請本件更生，亦有不當。
八、綜上所述，債務人於消費者債務清理條例施行前，既已與金
    融機構之債權人依金融主管機關協調成立之中華民國銀行公
    會會員辦理消費金融案件無擔保債務協商機制成立協商，且
    又無因不可歸責於己致履行顯有重大困難之事由，則其聲請
    更生，顯然違背消費者債務清理條例第151條第6項準用同條
    第5 項前段之規定，且上開欠缺又屬無從補正，從而，依上
    開說明，應予駁回其更生之聲請，爰裁定如主文。
中    華    民    國    98    年    4     月    3     日
                  民事第二庭    法  官    張麗娟
以上正本係照原本作成。
如不服本裁定，應於裁定送達後10日內，以書狀向本院提出抗告
，並繳納抗告費新臺幣1千元。
中    華    民    國    98    年    4     月    3     日
                                書記官    楊宗倫


司法院資訊處製作；財團法人民間司法改革基金會備份。
